ACORDAO-COMPLETO-2536565

ACÓRDÃO 3605/2022 ATA 24/2022 - SEGUNDA CÂMARA

VISTOS, relatados e discutidos estes autos de tomada de contas especial instaurada pelo Fundo Nacional de Saúde/Ministério da Saúde (FNS/MS) , em desfavor do estabelecimento comercial Drogaria Lima Brito Ltda., solidariamente com os Srs. Ailton Meireles Junior e Andre Luiz Maciel Carvalho, em razão da aplicação irregular de recursos do Sistema Único de Saúde (SUS) no âmbito do Programa Farmácia Popular do Brasil - Aqui Tem Farmácia Popular (PFPB) , no período de 31/3/2014 a 5/5/2015.
ACORDAM os Ministros do Tribunal de Contas da União, reunidos em Sessão da Segunda Câmara, ante as razões expostas pelo Relator, em:
9.1. com fundamento nos arts. 1º, inciso I, 16, inciso III, alíneas "b" e "c", da Lei 8.443/1992 c/c os arts. 19 e 23, inciso III, da mesma Lei, e com arts. 1º, inciso I, 209, inciso II e III, 210 e 214, inciso III, do Regimento Interno, que sejam julgadas irregulares as contas do estabelecimento comercial Drogaria Lima Brito Ltda., do Sr. Ailton Meireles Junior  e do Sr. Andre Luiz Maciel Carvalho, e condená-los, solidariamente, ao pagamento das quantias a seguir especificadas, com a fixação do prazo de quinze dias, a contar das notificações, para comprovar, perante o Tribunal (art. 214, inciso III, alínea "a", do Regimento Interno) , o recolhimento das dívidas aos cofres do Fundo Nacional de Saúde, atualizadas monetariamente e acrescidas dos juros de mora, calculados a partir das datas discriminadas, até a data dos recolhimentos, na forma prevista na legislação em vigor, abatendo-se, na oportunidade, os valores já ressarcidos:
	DATA DA OCORRÊNCIA
	VALOR ORIGINAL
 (R$) 
	D/C

	31/03/2014
	506,88 
	D

	31/03/2014
	3.504,54 
	D

	09/04/2014
	201,52 
	D

	16/04/2014
	3.873,06 
	D

	13/05/2014
	503,80 
	D

	30/05/2014
	5.155,61 
	D

	02/06/2014
	3.783,45 
	D

	06/06/2014
	244,72 
	D

	04/07/2014
	6.989,53 
	D

	04/07/2014
	352,66 
	D

	31/07/2014
	6.642,48 
	D

	01/08/2014
	403,04 
	D

	09/09/2014
	782,43 
	D

	09/09/2014
	11.750,30 
	D

	02/10/2014
	10.296,80 
	D

	03/10/2014
	1.083,17 
	D

	03/11/2014
	11.184,02 
	D

	03/11/2014
	1.475,42 
	D

	28/11/2014
	11.735,32 
	D

	28/11/2014
	807,62 
	D

	14/01/2015
	13.434,93 
	D

	14/01/2015
	604,56 
	D

	09/02/2015
	11.422,22 
	D

	10/02/2015
	856,46 
	D

	03/03/2015
	1.514,48 
	D

	04/03/2015
	11.174,67 
	D

	02/04/2015
	13,77 
	D

	02/04/2015
	446,70 
	D

	02/04/2015
	17.078,64 
	D

	02/04/2015
	1.662,54 
	D

	05/05/2015
	604,56 
	D

	05/05/2015
	8.895,42 
	D

	28/11/2019
	6.238,36 
	C

	27/01/2020
	313,26 
	C

	26/02/2020
	780,68 
	C

	26/03/2020
	1.632,93 
	C

	30/04/2020
	378,74 
	C

	28/05/2020
	2.222,91 
	C

9.2. aplicar ao estabelecimento comercial Drogaria Lima Brito Ltda., ao Sr. Ailton Meireles Junior e ao Sr. Andre Luiz Maciel Carvalho, individualmente, a multa prevista no art. 57 da Lei 8.443/1992 c/c o art. 267 do Regimento Interno, no valor de R$  7.000,00 (sete mil reais) , com a fixação do prazo de quinze dias, a contar das notificações, para comprovar, perante o Tribunal (art. 214, inciso III, alínea "a", do Regimento Interno) , o recolhimento das dívidas aos cofres do Tesouro Nacional, atualizadas monetariamente desde a data do Acórdão até a dos efetivos recolhimentos, se forem pagas após o vencimento, na forma da legislação em vigor;
9.3. autorizar, desde logo, nos termos do art. 28, inciso II, da Lei 8.443/1992, a cobrança judicial das dívidas, caso não atendidas as notificações;
9.4. autorizar, desde logo, e com fundamento no art. 26, da Lei 8.443/1992 c/c o art. 217, do Regimento Interno do TCU, caso seja do interesse dos responsáveis, o parcelamento das dívidas em até 36 parcelas, devendo incidir, sobre cada uma, os encargos legais devidos, sem prejuízo de alertá-los de que, caso optem por essa forma de pagamento, a falta de comprovação do recolhimento de qualquer parcela implicará o vencimento antecipado do saldo devedor, nos termos do art. 26, parágrafo único, e 59, da Lei 8.443/1992 c/c o art. 217, § 2º, do Regimento Interno do TCU;
9.5. enviar cópia deste Acórdão à Procuradoria da República no Estado de Minas Gerais, nos termos do § 3º do art. 16 da Lei 8.443/1992, c/c o § 7º do art. 209 do Regimento Interno do TCU, para adoção das medidas cabíveis, e ao Fundo Nacional de Saúde e aos responsáveis, para ciência, e informar-lhes que a deliberação, acompanhada do Relatório e do Voto que a fundamenta, está disponível para a consulta no endereço www.tcu.gov.br/acordaos, além de esclarecer que, caso requerido, o TCU poderá fornecer sem custos as correspondentes cópias, de forma impressa;
9.6. informar à Procuradoria da República no Estado de Minas Gerais que, nos termos do parágrafo único do art. 62 da Resolução TCU 259/2014, os procuradores e membros do Ministério Público credenciados nesta Corte podem acessar os presentes autos de forma eletrônica e automática, ressalvados apenas os casos de eventuais peças classificadas como sigilosas, as quais requerem solicitação formal.

Tomada de Contas Especial instaurada em razão de não comprovação da regular aplicação dos recursos repassados pela União, Gestão de bens, dinheiros ou valores públicos, PROGRAMA FARMÁCIA POPULAR DO BRASIL.

Segunda Câmara

Fundo Nacional de Saúde - MS.

3. Interessados/Responsáveis:
3.1. Responsáveis: Ailton Meireles Junior (XXX.344.076-XX); Andre Luiz Maciel Carvalho (XXX.440.866-XX); Drogaria Lima Brito Ltda (08.450.092/0002-02)..

13.1. Ministros presentes: Bruno Dantas (Presidente), Augusto Nardes (Relator) e Aroldo Cedraz.
13.2. Ministro-Substituto presente: André Luís de Carvalho.

AUGUSTO NARDES

Adoto como relatório a instrução elaborada no âmbito da Secretaria de Controle Externo de Tomada de Contas Especial - SecexTCE (peça 98) , ratificada pela instância diretiva da unidade (peças 99/100) e homologada pelo Ministério Público junto ao TCU (peça 101) :
"INTRODUÇÃO
	Cuidam os autos de Tomada de Contas Especial instaurada pelo Fundo Nacional de Saúde/Ministério da Saúde (FNS/MS) , em desfavor do estabelecimento comercial Drogaria Lima Brito Ltda., solidariamente com o Sr. Ailton Meireles Junior e o Sr. Andre Luiz Maciel Carvalho, em razão da aplicação irregular de recursos do Sistema Único de Saúde (SUS) no âmbito do Programa Farmácia Popular do Brasil - Aqui Tem Farmácia Popular (PFPB) , no período de 31/3/2014 a 5/5/2015, o que teria ocasionado um prejuízo de R$ 137.418,44, em valores históricos, aos cofres do FNS.
HISTÓRICO
Programa Farmácia Popular do Brasil
O Programa Farmácia Popular do Brasil - PFPB foi criado pela Lei 10.858, de 13/4/2004, e regulamentado pelo Decreto 5.090, de 20/5/2004, com o objetivo de oferecer à população o acesso a medicamentos considerados essenciais, cumprindo, dessa forma, uma das principais diretrizes da Política Nacional de Assistência Farmacêutica.
O PFPB inicialmente funcionava por meio de parceria com governos estaduais, prefeituras municipais e instituições públicas, para o atendimento de projetos de implantação e manutenção de unidades próprias, sob responsabilidade da Fundação Oswaldo Cruz (FIOCRUZ) . 
Em 2006, por meio da Portaria n° 491, o Ministério da Saúde - MS expandiu o Programa para utilizar a rede já instalada do comércio varejista de produtos farmacêuticos, o qual recebeu o nome de "Aqui Tem Farmácia Popular".  
As farmácias e drogarias privadas que aderem ao programa fornecem aos cidadãos, de forma gratuita, medicamentos para o tratamento de hipertensão, diabetes e asma. Além destes, são disponibilizados, com até 90% de desconto, medicamentos para rinite, dislipidemia, doença de Parkinson, osteoporose, glaucoma, anticoncepcionais e fraldas geriátricas. Para cada venda realizada, o MS reembolsa o comerciante de acordo com tabela de referência de preços de medicamentos elaborada e disponibilizada no seu sítio eletrônico: http://portalms.saude.gov.br/acoes-e-programas/farmacia-popular/legislacao.
Em 2017, a Comissão Intergestores Tripartite (CIT) decidiu extinguir a rede própria do programa, passando o "Aqui Tem Farmácia Popular" a ser o único meio de se obter medicamentos no âmbito do PFPB. 
A adesão ao programa pelos estabelecimentos da rede privada de comércio farmacêutico faz-se pela entrega de determinados documentos ao Ministério da Saúde, que, após verificar a sua regularidade, autoriza a dispensação de medicamentos subsidiados pelo Programa, fornecendo um login e uma senha de acesso ao sistema eletrônico de autorizações.
O cidadão que deseja adquirir medicamentos subsidiados pela União deve dirigir-se a uma farmácia ou drogaria credenciada, portando documento de identificação que contenha o CPF e receita médica. 
Com a apresentação dos referidos documentos, o comerciante credenciado deve, no momento da transação, acessar o sistema eletrônico de autorização do Ministério da Saúde e inserir, dentre outros dados, o nome do paciente, o seu número de CPF, o nome do medicamento prescrito, a quantidade prescrita, o CRM do médico e a data de expedição da receita e o código de barras (EAN) do medicamento que será dispensado.
Após a inserção dos referidos dados no sistema informatizado, este calcula automaticamente o valor que será pago pelo Fundo Nacional da Saúde e o valor remanescente, que, se existir, deverá ser pago pelo cliente, no momento da compra. O registro das informações acima indicadas no sistema eletrônico e a geração da Autorização para Dispensação do Medicamento - ADM bastam para que, no mês seguinte, os valores das vendas de medicamentos subsidiados pela União sejam depositados na conta da empresa conveniada.
A participação no Programa Farmácia Popular do Brasil - PFPB se dá por meio de adesão, de forma que as farmácias e drogarias que pretendem participar devem atender aos critérios previstos nas Portarias que o regulamentam. A participação não constitui uma obrigatoriedade aos estabelecimentos farmacêuticos, mas sim uma manifestação de vontade, com celebração de convênio entre o estabelecimento e o Ministério da Saúde. As normas instituidoras do PFPB são de consulta pública e devem ser cumpridas pelos estabelecimentos que desejem dele participar, devendo, inclusive, atestar estar cientes de todo o conteúdo e exigências previstas, mediante apresentação de requerimento e assinatura de termo de adesão. 
Para atestar a veracidade e legalidade das dispensações realizadas, a portaria que rege o Programa estabelece a obrigatoriedade de armazenar e manter, por um prazo de 5 anos (cinco anos) , as notas fiscais de aquisição dos medicamentos e/ou correlatos do Programa junto aos fornecedores, os cupons fiscais de venda, os cupons vinculados assinados pelos clientes e as respectivas receitas médicas. O descumprimento de qualquer das regras dispostas na Portaria e seus Anexos pelas farmácias e drogarias caracteriza prática de irregularidade no âmbito do PFPB.
Auditoria do Denasus e Instauração da TCE
A presente TCE originou-se de constatações do Departamento Nacional de Auditoria do SUS (Denasus) em auditoria realizada entre 5/12/2016 e 16/4/2017, com a finalidade de avaliar a execução do Programa Farmácia Popular do Brasil junto ao estabelecimento comercial Drogaria Lima Brito Ltda., abrangendo o período de 31/3/2014 a 5/5/2015, com foco no cumprimento das normas estabelecidas pela Portaria GM/MS nº 971/2012, vigente de 15/5/2012 a 27/1/2016, que dispõe sobre o Programa Farmácia Popular do Brasil.
De acordo com o Relatório de Auditoria nº 17095 do Denasus e seus anexos (peça 18) , foram constatadas irregularidades que representavam débito de R$ 137.418,44, em valores históricos. 
Foram constatadas, no referido Relatório, as seguintes irregularidades:
2.1. Irregularidade nas dispensações e/ou na documentação comprobatória de dispensações de medicamentos do Programa Farmácia Popular do Brasil, caracterizada por:
registro de dispensação de medicamentos sem notas fiscais que comprovem a aquisição, contrariando o disposto nos arts. 23, 39 e 40 da Portaria GM/MS nº 971/2012, vigente de 15/5/2012 a 27/1/2016. Evidência: constatações 466633, 466634 e 466635 (peça 18, p. 6-10) ;
não apresentação de cópia do cupom fiscal, cupom vinculado e/ou receitas médicas solicitados, contrariando o disposto nos arts. 21, 22, 23, 39 e 40 da Portaria GM/MS nº 971/2012, vigente de 15/5/2012 a 27/1/2016. Evidência: constatação 477588 (peça 18, p. 10-11) ;
O detalhamento do débito apurado pelo Denasus consta da peça 18, p. 12-22. 
Diante das constatações o Denasus deu oportunidade de defesa aos responsáveis, em obediência aos princípios constitucionais que asseguram o direito ao contraditório e à ampla defesa. Conforme cita o Relatório de Auditoria nº 17095, os responsáveis apresentaram justificativas, as quais lograram afastar parcialmente as irregularidades apontadas nas constatações 466633, 466634 e 466635.  
Superada a fase de defesa administrativa, foram emitidas notificações de cobrança pela Secretaria Executiva do FNS aos responsáveis, conforme item "5" do Relatório do Tomador de Contas nº 318/2020 (peça 67, p.4-5) .
Assim, o motivo que levou à instauração da presente Tomada de Contas Especial está materializado por prejuízo causado pelo estabelecimento comercial Drogaria Lima Brito Ltda. ao Programa Farmácia Popular do Brasil, no valor histórico de R$ 137.418,44, no período de 31/3/2014 a 5/5/2015, tendo em vista irregularidades que contrariaram as normas vigentes à época, especialmente a Portaria GM/MS nº 971/2012, vigente de 15/5/2012 a 27/1/2016, frente às constatações apontadas no Relatório de Auditoria nº 17095 do Denasus (peça 18) e consolidadas na Matriz de Responsabilização acostada pelo órgão instaurador (peça 48) .
Com base no Relatório de Auditoria do Denasus e com fundamento na IN/TCU 71/2012, alterada pela IN/TCU 76/2016 e DN/TCU 155/2016, o Fundo Nacional de Saúde autorizou a instauração de Tomada de Contas Especial (peça 64) .
O Relatório Completo do Tomador de Contas Especial nº 318/2020 (peça 67) registra a apuração de fatos, a quantificação do dano, bem como a identificação dos responsáveis, nos termos do art. 2º da IN TCU 71/2012.
Registra, ainda, que foi dada oportunidade de defesa aos responsáveis, conforme as notificações relacionadas no item "5" do relatório do tomador, expedidas visando a regularização das contas e o ressarcimento do dano (peça 67) . 
Conforme consulta ao SISGRU, foram constatadas as seguintes devoluções: R$ 6.238,36, em 28/11/2019 (peça 50, p. 6) ; R$ 313,26, em 27/01/2020; R$ 780,68 em 26/02/2020; R$ 1.632,93 em 26/03/2020; R$ 378,74, em 30/04/2020; e R$ 2.222,91 em 28/05/2020 (peça 60) , que foram lançadas a título de crédito no Demonstrativo de Débito.
O Tomador de Contas Especial, no item "10" do Relatório nº 318/2020 (peça 67, p. 7) , chegou às mesmas conclusões quanto às irregularidades apuradas pelo Denasus no Relatório de Auditoria nº 17095 (peça 18) . 
Por fim, o tomador de contas concluiu pela responsabilização do estabelecimento comercial Drogaria Lima Brito Ltda., solidariamente com o Sr. Ailton Meireles Junior e o Sr. Andre Luiz Maciel Carvalho, quantificando-se o débito no valor de R$ 212.386,81, atualizado em 29/6/2020 (peça 67, p. 1) . A inscrição em conta de responsabilidade, no SIAFI, foi efetuada mediante a Nota de Lançamento de Sistema nº 2020NS042857, de 29/6/2020 (peça 68) .
Uma vez concluída a TCE no âmbito do Fundo Nacional de Saúde, esta foi remetida à Controladoria-Geral da União, a qual emitiu o Relatório de Auditoria nº 1972/2020 (peça 70) , que anui com as conclusões do Relatório de Auditoria nº 17095 do Denasus (peça 18) e Relatório de Tomada de Contas Especial nº 318/2020 (peça 67) . 
Diante disso, a Secretaria de Controle Interno certificou a irregularidade das contas (peça 71) , acompanhado do parecer do dirigente do órgão de controle interno (peça 72) , tendo o Ministro de Estado da Saúde registrado o conhecimento das conclusões daquele órgão de controle interno (peça 73) . 
Autuada no TCU em 17/8/2020, foi realizada Instrução Preliminar com proposta de citação (peça 76) do estabelecimento comercial Drogaria Lima Brito Ltda. (CNPJ 08.450.092/0002-02) , do Sr. Ailton Meireles Junior (CPF XXX.344.076-XX) e do Sr. Andre Luiz Maciel Carvalho (CPF XXX.440.866-XX) , proposta essa que obteve parecer favorável da Subunidade (peça 77) e da Unidade (peça 78) . 
Os responsáveis foram citados por meio dos ofícios:
	Natureza
	Comunicação 
	Data de expedição
	Peça
	Destinatário
	Origem do endereço
	Data da ciência ou motivo da devolução
	Peça da
 ciência
	Peça da 
Resposta

	Citação
	Ofício 9946/2
021-Seproc
	25/03/2021
	86
	Andre Luiz 
Maciel Carvalho
	Receita Federal
 (peça 79) 
	30/03/2021
	87
	92

	Citação
	Ofício 9949/
2021-Seproc
	25/03/2021
	84
	Ailton Meireles
 Junior
	Receita Federal
 (peça 81) 
	05/04/2021
	89
	92

	Citação
	Ofício 9951/2
021-Seproc
	25/03/2021
	85
	Drogaria Lima
 Brito Ltda
	Receita Federal
 (peça 82) 
	Desconhecido
	Não
 houve
	92

	Citação
	Ofício 25618/
2021-Seproc
	28/05/2021
	94
	Altivo 
Bernardes de 
Abreu Oliveira
	Procuração 
 (peça 91) 
	14/06/2021
	95
	95

No dia 15/4/2021, foi juntada procuração outorgando ao Sr. Altivo Bernardes de Abreu Oliveira, OAB/MG 110033, e ao Sr. Fernando Barbosa Satler, OAB/MG 121595, poderes para representar o estabelecimento comercial Drogaria Lima Brito Ltda, o Sr. Ailton Meireles Junior e o Sr. Andre Luiz Maciel Carvalho (peça 91) .
No dia 15/4/2021, a empresa Drogaria Lima Brito Ltda., o Sr. Ailton Meireles Junior e o Sr. Andre Luiz Maciel Carvalho apresentaram suas alegações de defesa (peça 92) .
ANÁLISE DOS PRESSUPOSTOS DE PROCEDIBILIDADE DA IN/TCU 71/2012
Viabilidade do Exercício do Contraditório e Ampla Defesa
Verifica-se que não houve o transcurso de mais de dez anos desde o fato gerador sem que tenha havido a notificação dos responsáveis pela autoridade administrativa federal competente (art. 6º, inciso II, c/c art. 19 da IN/TCU 71/2012, modificada pela IN/TCU 76/2016) , uma vez que o fato gerador da irregularidade sancionada ocorreu em 5/5/2015, e os responsáveis foram notificados sobre a irregularidade pela autoridade administrativa competente conforme abaixo:
2.2. Drogaria Lima Brito Ltda, por meio do ofício acostado à peça 32, recebido em 19/8/2019, conforme AR (peça 33) ;
2.3. Ailton Meireles Junior, por meio do ofício acostado à peça 42, recebido em 20/2/2020, conforme AR (peça 43) ;
2.4. Andre Luiz Maciel Carvalho, por meio do ofício acostado à peça 44, recebido em 20/2/2020, conforme AR (peça 45) .
Valor de Constituição da TCE
Verifica-se, também, que o valor atualizado do débito apurado (sem juros) em 1/1/2017 é de R$ 175.594,59, portanto superior ao limite mínimo de R$ 100.000,00, na forma estabelecida conforme os arts. 6º, inciso I, e 19 da IN/TCU 71/2012, modificada pela IN/TCU 76/2016.
VERIFICAÇÃO DA EXISTÊNCIA DE OUTROS DÉBITOS
Em atenção ao comando contido no item 9.4 do Acórdão 1772/2017-TCU-Plenário (Relator Ministro-Substituto Augusto Sherman) , e em atendimento ao disposto no art. 6º, § 1º, da Instrução Normativa TCU 71/2012, informa-se que não foi constatada a existência de outros débitos imputáveis aos responsáveis arrolados nestes autos em demais processos em tramitação no Tribunal. 
EXAME TÉCNICO
Esgotamento da via administrativa do Ministério da Saúde para ressarcimento do dano
Preliminarmente, oportuno consignar que, nos termos do art. 23, § 1º, do Decreto 7.827/2012, que regulamenta a Lei Complementar 141/2012, e item 9.3.5.2 do Acórdão 1072/2017-TCU-Plenário (Relator Ministro Bruno Dantas) , foram esgotadas, na via administrativa de controle interno do Ministério da Saúde, as medidas para ressarcimento do dano, conforme notificações aos responsáveis listadas no item "5" do Relatório do Tomador de Contas nº 318/2020 (peça 67, p. 4-5) .
Caracterização das irregularidades geradoras do dano ao erário
Extrai-se da situação sintetizada na seção "histórico" desta instrução que o tomador de contas identificou como ilícito gerador do dano as seguintes irregularidades, o que teria ocasionado um prejuízo de R$ 137.418,44:
2.5. Irregularidade nas dispensações e/ou na documentação comprobatória de dispensações de medicamentos do Programa Farmácia Popular do Brasil, caracterizada por:
 Ocorrência 1: registro de dispensação de medicamentos sem notas fiscais que comprovem a aquisição;
Dispositivos violados: arts. 23, 39 e 40 da Portaria GM/MS nº 971/2012, vigente de 15/5/2012 a 27/1/2016; 
Responsáveis: Drogaria Lima Brito Ltda., Sr. Ailton Meireles Junior, sócio administrador desde 10/8/2007, e Sr. Andre Luiz Maciel Carvalho, sócio administrador, no período de 12/9/2007 a 1/10/2020; 
Conduta: não apresentar notas fiscais que comprovem a compra e a existência em estoque dos medicamentos dispensados;
Evidência:  Constatações 466633, 466634 e 466635 do Relatório de Auditoria nº 17095 do Denasus (peça 18, p. 6-10) ;
Ocorrência 2: não apresentação de cópia do cupom fiscal, cupom vinculado e/ou receitas médicas solicitados;
Dispositivos violados: arts. 21, 22, 23, 39 e 40 da Portaria GM/MS nº 971/2012, vigente de 15/5/2012 a 27/1/2016; 
Responsáveis: Drogaria Lima Brito Ltda., Sr. Ailton Meireles Junior, sócio administrador desde 10/8/2007, e Sr. Andre Luiz Maciel Carvalho, sócio administrador, no período de 12/9/2007 a 1/10/2020; 
Condutas: não apresentar as cópias do cupom fiscal, cupom vinculado e/ou receitas médicas solicitados, os quais servem para atestar a legalidade das dispensações realizadas;
Evidência: Constatação 477588 do Relatório de Auditoria nº 17095 do Denasus (peça 18, p. 10-11) ;
Responsabilização da Pessoa Física dos Sócios e Dirigentes dos Estabelecimentos Comerciais e Individualização das Condutas
Devido ao caráter convenial conferido à relação entre o poder público e o particular no âmbito do Programa Farmácia Popular do Brasil, conforme claramente explicitado nas Portarias que o regem, a jurisprudência do TCU tem se solidificado no sentido de que sejam responsabilizados, além da pessoa jurídica, também seus administradores, pessoalmente, a comprovar a regular aplicação dos recursos públicos desse programa submetidos às suas decisões. Nesse diapasão, acerca das irregularidades constatadas na execução do PFPB, julgados recentes do TCU, a exemplo dos Acórdãos 3796/2020-TCU-Primeira Câmara (Relator Ministro Vital do Rêgo) , 2395/2020-TCU-Primeira Câmara (Relator Ministro-Substituto Weder de Oliveira) , e 2386/2020-TCU-Primeira Câmara (Relator Ministro Augusto Sherman) , têm responsabilizado a pessoa jurídica da farmácia/drogaria credenciada em solidariedade com a pessoa física dos seus administradores, não pelo instituto da desconsideração da personalidade jurídica, mas pela obrigação de prestar contas decorrente da natureza convenial da relação jurídica estabelecida. 
Sobre o assunto é claro o voto condutor do Acórdão 5259/2018-TCU-Primeira Câmara, (Relator Ministro Vital do Rêgo) :
Com relação à matéria de fato, como bem ressaltou o MPTCU, a norma que instituiu o PFPB (art. 2º, inciso II, da Portaria 184/2011, sucedido pelo art. 2º, inciso II, Portaria 111/2016) atribuiu ao programa, expressamente, a natureza de convênio, por meio do qual é outorgado ao particular (farmácia ou drogaria integrante da rede privada) a gestão de recursos públicos. Assim, ao assumir voluntariamente o múnus público de gestão de recursos do PFPB, o particular se submete à obrigação de prestar contas, conforme disposto no artigo 70, parágrafo único, da Constituição, e, eventual responsabilização em caso mau uso dos recursos geridos, consoante dispõe o artigo 71, inciso II, da CF/1988.
Nesse contexto, compartilho o entendimento do MPTCU, no sentido de que, ao se considerar a gestão de recursos públicos no âmbito de uma pessoa jurídica de direito privado, as decisões das pessoas naturais administradoras dessa pessoa jurídica determinam a destinação a ser dada àqueles recursos públicos. Isso faz com que, além da pessoa jurídica, também seus administradores sejam obrigados, pessoalmente, a comprovar a regular aplicação dos recursos públicos submetidos às suas decisões, a exemplo do que deliberou esta Corte no Acórdão 8969/2016-TCU-Segunda Câmara (Relator Ministro Raimundo Carreiro) .
Dessa forma, nos casos em que o estabelecimento comercial farmacêutico é uma sociedade limitada (Ltda.) , devem ser chamados aos autos a pessoa jurídica em solidariedade com as pessoas físicas dos sócios administradores, com suas responsabilidades restritas aos períodos de administração.
O caso concreto tratado nesta TCE envolve o estabelecimento comercial Drogaria Lima Brito Ltda. (CNPJ 08.450.092/0002-02) , constituído sob a natureza jurídica de sociedade limitada, devendo assim serem responsabilizados também os seus sócios administradores constantes do quadro societário à época das ocorrências, conforme se verifica no Contrato Social e alterações (peça 57, p. 19) , a saber:
Sr. Ailton Meireles Junior (CPF XXX.344.076-XX) , sócio administrador desde 10/8/2007; e
Sr. Andre Luiz Maciel Carvalho (CPF XXX.440.866-XX) , sócio administrador no período de 12/9/2007 a 1/10/2020.
Considerando os ilícitos acima identificados, a imputação de responsabilidade atende aos pressupostos estabelecidos na jurisprudência desta Corte de Contas. Com efeito, há elementos para individualizar as condutas, o nexo de causalidade entre estas e as irregularidades geradoras do dano e está caracterizada a atuação, no mínimo culposa, dos responsáveis, conforme resumido na matriz de responsabilização anexa a esta instrução e demonstrado na descrição das ocorrências listadas no tópico retro "Caracterização das irregularidades geradoras do dano ao erário".
Encontram-se, dessa forma, elementos probatórios nos autos que autorizam a responsabilização do estabelecimento comercial Drogaria Lima Brito Ltda., e dos Srs. Ailton Meireles Junior e André Luiz Maciel Carvalho, na condição de sócios administradores. 
Na seara do Direito Financeiro, é cediço que cabe ao responsável demonstrar, por meio da documentação exigida nos normativos do PFPB, a boa e regular aplicação dos recursos públicos federais geridos no âmbito do referido programa, ainda que tais recursos financeiros lhes tenham sido repassados posteriormente à dispensação dos medicamentos, pois fora feito com base nas informações prestadas pelo estabelecimento comercial farmacêutico à luz das exigências previamente estabelecidas e aceitas pelo ente privado. 
Cabia às pessoas aqui responsabilizadas comprovar, por meio de documentos hábeis (notas fiscais de entrada, receitas médicas, cupons vinculados, cupons fiscais etc) , que as dispensações de medicamentos respeitaram os normativos do programa.
Citações
Em cumprimento ao Despacho do Secretário da Secex-TCE (peça 78) , foi promovida a citação dos responsáveis por meio dos ofícios:
	Natureza
	Comunicação 
	Data de 
expedição
	Peça
	Destinatário
	Origem do 
endereço
	Data da ciência
 ou motivo da
 devolução
	Peça 
da ciência
	Peça da 
Resposta

	Citação
	Ofício 9946/
2021-Seproc
	25/03/2021
	86
	Andre Luiz
 Maciel Carvalho
	Receita
 Federal 
 (peça 79) 
	30/03/2021
	87
	92

	Citação
	Ofício 9949/2
021-Seproc
	25/03/2021
	84
	Ailton Meireles
 Junior
	Receita 
Federal 
 (peça 81) 
	05/04/2021
	89
	92

	Citação
	Ofício 9951/
2021-Seproc
	25/03/2021
	85
	Drogaria Lima 
Brito Ltda
	Receita 
Federal 
 (peça 82) 
	Desconhecido
	Não houve
	92

	Citação
	Ofício 25618/
2021-Seproc
	28/05/2021
	94
	Altivo Bernardes de Abreu Oliveira
	Procuração
 (peça 91) 
	14/06/2021
	95
	95

Alegações de defesa
No documento constante da peça 92, os responsáveis apresentaram as seguintes alegações/informações:
Primeira alegação
Alegam que, conforme se verificaria no Contrato Social (peça 57) , o Sr. Ailton Meireles Junior detinha apenas 25% das cotas da empresa, e quanto à administração, ela poderia ser exercida isoladamente ou em conjunto, e, no que se refere ao Programa Aqui Tem Farmácia Popular, a administração teria sido totalmente exercida pelo sócio Andre Luiz Maciel Carvalho, sendo ele o único responsável nas decisões tomadas em relação ao PFPB.
Requerem, dessa forma, que seja excluída a responsabilidade do Sr. Ailton Meireles Junior, visto que ele não teria exercido qualquer papel na administração da empresa, muito menos no que se refere ao Programa Farmácia Popular do Brasil.
Análise
Conforme cláusula "V" da 3ª alteração do Contrato Social (peça 57, p. 19) , a administração da sociedade cabia aos sócios Andre Luiz Maciel Carvalho e Ailton Meireles Junior.
Devido ao caráter convenial conferido à relação entre o poder público e o particular no âmbito do Programa Farmácia Popular do Brasil, conforme claramente explicitado nas Portarias que o regem, a jurisprudência do TCU tem se solidificado no sentido de que sejam responsabilizados, além da pessoa jurídica, também seus administradores, pessoalmente, a comprovar a regular aplicação dos recursos públicos desse programa submetidos às suas decisões. Nesse diapasão, acerca das irregularidades constatadas na execução do PFPB, julgados recentes do TCU, a exemplo dos Acórdãos 3796/2020-TCU-Primeira Câmara (Relator Ministro Vital do Rêgo) , 2395/2020-TCU-Primeira Câmara (Relator Ministro-Substituto Weder de Oliveira) , e 2386/2020-TCU-Primeira Câmara (Relator Ministro Augusto Sherman) , têm responsabilizado a pessoa jurídica da farmácia/drogaria credenciada em solidariedade com a pessoa física dos seus administradores, não pelo instituto da desconsideração da personalidade jurídica, mas pela obrigação de prestar contas decorrente da natureza convenial da relação jurídica estabelecida. 
Sobre o assunto é claro o voto condutor do Acórdão 5259/2018-TCU-Primeira Câmara, (Relator Ministro Vital do Rêgo) :
Com relação à matéria de fato, como bem ressaltou o MPTCU, a norma que instituiu o PFPB (art. 2º, inciso II, da Portaria 184/2011, sucedido pelo art. 2º, inciso II, Portaria 111/2016) atribuiu ao programa, expressamente, a natureza de convênio, por meio do qual é outorgado ao particular (farmácia ou drogaria integrante da rede privada) a gestão de recursos públicos. Assim, ao assumir voluntariamente o múnus público de gestão de recursos do PFPB, o particular se submete à obrigação de prestar contas, conforme disposto no artigo 70, parágrafo único, da Constituição, e, eventual responsabilização em caso mau uso dos recursos geridos, consoante dispõe o artigo 71, inciso II, da CF/1988.
Nesse contexto, compartilho o entendimento do MPTCU, no sentido de que, ao se considerar a gestão de recursos públicos no âmbito de uma pessoa jurídica de direito privado, as decisões das pessoas naturais administradoras dessa pessoa jurídica determinam a destinação a ser dada àqueles recursos públicos. Isso faz com que, além da pessoa jurídica, também seus administradores sejam obrigados, pessoalmente, a comprovar a regular aplicação dos recursos públicos submetidos às suas decisões, a exemplo do que deliberou esta Corte no Acórdão 8969/2016-TCU-Segunda Câmara (Relator Ministro Raimundo Carreiro) .
Dessa forma, nos casos em que o estabelecimento comercial farmacêutico é uma sociedade limitada (Ltda.) , devem ser chamados aos autos a pessoa jurídica em solidariedade com as pessoas físicas dos sócios administradores, com suas responsabilidades restritas aos períodos de administração. 
Embora os defendentes aleguem que o Sr. Ailton Meireles Junior não teria exercido, de fato, a administração da sociedade, não trouxeram aos autos elementos comprobatórios que corroborassem tal alegação. 
Não assiste, portanto, razão aos defendentes.
Segunda alegação
Com relação à ocorrência de "registro de dispensação de medicamentos sem notas fiscais que comprovem a aquisição", alegam que todas as transações realizadas pela empresa no âmbito do PFPB teriam sido idôneas, e os destinatários do programa teriam sido atendidos a contento e recebido os medicamentos conforme prescrição médica.
Alegam que a Portaria GM/MS nº 111/2016 seria o atual instrumento normativo que balizaria o Programa Farmácia Popular do Brasil, tanto em relação aos objetivos do programa quanto ao modo de execução, e que o art. 37 elencaria diversas situações consideradas irregulares, sendo que, destas situações irregulares, salientam aquela prevista pelo inciso XIX, transcrito a seguir:
Portaria nº 111/2016 - GM/MS Art. 37. O descumprimento de qualquer das regras dispostas nesta Portaria, pelas farmácias e drogarias, caracteriza prática de irregularidade no âmbito do PFPB [Programa Farmácia Popular do Brasil], considerando-se irregulares as seguintes situações, entre outras:
 (...) 
XIX - dispensar ao beneficiário medicamento e/ou correlato contendo o código de barras diverso daquele informado no sistema autorizador de vendas.
Alegam que deste dispositivo seria possível extrair que, ao se realizar uma venda no âmbito do Programa Farmácia Popular do Brasil, a Farmácia/Drogaria deve entregar ao beneficiário, obrigatoriamente, o medicamento cujo código de barras tenha sido informado no sistema autorizador de vendas, sob pena de cometimento de irregularidade. Em outros termos, o que este dispositivo proibiria é que a Farmácia/Drogaria, ao dispensar medicamento de princípio ativo cloridrato de nafazolina, por exemplo, registrasse no sistema a venda do medicamento produzido pelo laboratório X, mas entregasse ao beneficiário aquele formulado pelo laboratório Y, de semelhante princípio ativo, no entanto, com código de barras distinto. 
Alegam, contudo, que a Portaria GM/MS nº 971/2012, vigente à época das dispensações, não exigia a correspondência dos códigos de barras no momento da dispensação do medicamento. Alegam que o artigo 40 da Portaria nº 971/2012, equivalente ao art. 37 da atual Portaria nº 111/2016, não elencava como situação irregular "dispensar ao beneficiário medicamento e/ou correlato contendo o código de barras diverso daquele informado no sistema autorizador de vendas".
Alegam que, embora fosse permitido, naquele tempo, entregar medicamentos com código de barras distintos daqueles registrados no sistema, tal situação ocasionava aparente descompasso entre o estoque existente e a quantidade de medicamentos vendidos, o que teria ocorrido no presente caso.
Alegam que em momento algum teria havido vendas simuladas de medicamentos no âmbito do Programa Farmácia Popular do Brasil, tampouco teria ocorrido fraude ou lesão ao erário, pois todos os pacientes/usuários teriam recebido os medicamentos e o Denasus, em momento algum, teria demonstrado que isso não teria ocorrido. 
Alegam que o Denasus teria desconsiderado diversas notas fiscais em virtude da divergência entre os códigos de barras, o que não poderia ser feito, já que a Portaria GM/MS nº 971, vigente à época, não exigia a correspondência entre os códigos de barras dos medicamentos dispensados e os registrados no sistema.
Sendo assim, alegam que não haveria que se falar em dispensação de medicamentos sem a comprovação de aquisição por meio de notas fiscais, uma vez que todas as vendas registradas no sistema teriam efetivamente ocorrido, conforme notas fiscais já apresentadas ao Denasus, as quais, equivocadamente, não teriam sido consideradas.
Análise
A irregularidade consubstanciada no "registro de dispensação de medicamentos sem a comprovação da aquisição por meio de notas fiscais" ocorre em virtude de as farmácias/drogarias solicitarem autorização para dispensar um medicamento com um determinado código EAN (código de barras) e não comprovarem posteriormente que esse medicamento de fato existia em estoque ou que tenha sido adquirido, apresentando nota fiscal de aquisição de um medicamento com código EAN diverso.
Conforme art. 17 da Portaria GM/MS nº 971/2012, vigente à época, a autorização de dispensação de medicamentos e correlatos será processada por meio eletrônico, em tempo real, com base no código de barras (EAN) disposto na embalagem do medicamento e/ou correlato. É razoável supor que, caso se solicite autorização para dispensar um medicamento com código de barras X, não se pode dispensar um medicamento com código de barras Y, já que a autorização era para dispensar o medicamento com código de barras X.
A Portaria GM/MS nº 111/2016, de forma a deixar mais clara tal necessidade, adicionou parágrafo único ao art. 16 (o qual corresponde ao art. 17 da Portaria GM/MS nº 971/2012) , ressaltando que o código de barras informado no sistema autorizador de vendas deverá ser igual ao código de barras da embalagem do medicamento e/ou correlato dispensado ao beneficiário, bem como exemplificou no art. 37, como situação irregular, entre outras, a dispensação ao beneficiário de medicamento e/ou correlato contendo o código de barras diverso daquele informado no sistema autorizador de vendas.
Dessa forma, não houve mudança no entendimento com a introdução da Portaria GM/MS nº 111/2016, a qual apenas deixou de forma mais clara a necessidade de se dispensar o exato medicamento para o qual foi solicitada autorização para dispensar.
Dispensar exatamente o medicamento com o código de barras para o qual solicitou autorização é de suma importância para a saúde pública, já que garante a rastreabilidade dos medicamentos pelos órgãos de vigilância sanitária, assim como é importante para coibir a prática da denominada "venda fantasma", modalidade de fraude na qual a empresa solicita autorização para dispensar um medicamento que não possui, utilizando-se indevidamente de CPF de terceiros, visando receber o ressarcimento realizado pelo Ministério da Saúde.
Não assiste, dessa forma, razão aos defendentes.
Culpabilidade
No âmbito do TCU, é considerado de boa-fé o responsável que, embora tenha concorrido para o dano ao erário ou outra irregularidade, seguiu as normas pertinentes, os preceitos e os princípios do direito. A análise, portanto, é feita sob o ponto de vista objetivo, sem que seja necessária a comprovação de má-fé (dolo) , mas apenas da ausência de boa-fé objetiva (Acórdão 7936/2018-TCU-Segunda Câmara, Relator Ministro-Substituto Augusto Sherman) .
Dessa forma, não é possível atestar a boa-fé dos responsáveis, já que o dano decorreu justamente do descumprimento das normas e princípios do Programa Farmácia Popular do Brasil - PFPB. É possível afirmar que os responsáveis tinham consciência da ilicitude dos atos, haja vista terem assinado termo de adesão no qual requereram a habilitação nas condições estabelecidas pela Portaria que rege o Programa, da qual declararam expressamente estarem cientes de todo o conteúdo e exigências, as quais aceitaram e se comprometeram a cumprir.
Verificação do Prazo de Prescrição da Pretensão Punitiva
Observa-se não ter ocorrido a prescrição da pretensão punitiva por parte do TCU, que, nos termos do entendimento firmado no Acórdão 1441/2016-TCU-Plenário (Relator Ministro Benjamin Zymler) , subordina-se ao prazo geral de prescrição indicado no art. 205 do Código Civil, qual seja, dez anos, contados a partir da data de ocorrência da irregularidade sancionada, nos termos do art. 189 do Código Civil. As irregularidades discutidas nesta TCE ocorreram nos exercícios de 2014 a 2015, bem como houve interrupção do prazo prescricional, em 10/3/2021, em função do ato que determinou as citações (peça 78) , portanto há menos de 10 anos, não restando caracterizada a prescrição da pretensão punitiva.
CONCLUSÃO
	Em face da análise promovida na seção "Exame Técnico", propõe-se rejeitar as alegações de defesa apresentadas pelo estabelecimento comercial Drogaria Lima Brito Ltda. (CNPJ 08.450.092/0002-02) , pelo Sr. Ailton Meireles Junior (CPF XXX.344.076-XX) e pelo Sr. Andre Luiz Maciel Carvalho (CPF XXX.440.866-XX) , uma vez que não foram suficientes para sanear as irregularidades a eles atribuídas.
Conforme consulta ao SISGRU, foram constatadas as seguintes devoluções: R$ 6.238,36, em 28/11/2019 (peça 50, p. 6) ; R$ 313,26, em 27/01/2020; R$ 780,68 em 26/02/2020; R$ 1.632,93 em 26/03/2020; R$ 378,74, em 30/04/2020; e R$ 2.222,91 em 28/05/2020 (peça 60) , as quais serão lançadas em favor dos responsáveis.
Por fim, inexistindo nos autos elementos que demonstrem a boa-fé dos responsáveis ou a ocorrência de outros excludentes de culpabilidade, conforme exposto na seção "Culpabilidade", devem suas contas ser, desde logo, julgadas irregulares, nos termos do art. 202, § 6º, do Regimento Interno/TCU, procedendo-se à sua condenação em débito e à aplicação da multa prevista no art. 57 da Lei 8.443/1992.
PROPOSTA DE ENCAMINHAMENTO
Diante do exposto, submetem-se os autos à consideração superior, propondo:
rejeitar as alegações de defesa apresentadas pelo estabelecimento comercial Drogaria Lima Brito Ltda. (CNPJ 08.450.092/0002-02) , pelo Sr. Ailton Meireles Junior (CPF XXX.344.076-XX) e pelo Sr. Andre Luiz Maciel Carvalho (CPF XXX.440.866-XX) ;
com fundamento nos arts. 1º, inciso I, 16, inciso III, alíneas "b" e "c", da Lei 8.443/1992 c/c os arts. 19 e 23, inciso III, da mesma Lei, e com arts. 1º, inciso I, 209, inciso II e III, 210 e 214, inciso III, do Regimento Interno, que sejam julgadas irregulares as contas do estabelecimento comercial Drogaria Lima Brito Ltda. (CNPJ 08.450.092/0002-02) , do Sr. Ailton Meireles Junior (CPF XXX.344.076-XX) e do Sr. Andre Luiz Maciel Carvalho (CPF XXX.440.866-XX) , e condená-los, solidariamente, ao pagamento das quantias a seguir especificadas, com a fixação do prazo de quinze dias, a contar das notificações, para comprovar, perante o Tribunal (art. 214, inciso III, alínea "a", do Regimento Interno) , o recolhimento das dívidas aos cofres do Fundo Nacional de Saúde, atualizadas monetariamente e acrescidas dos juros de mora, calculados a partir das datas discriminadas, até a data dos recolhimentos, na forma prevista na legislação em vigor, abatendo-se, na oportunidade, os valores já ressarcidos:
	DATA DA OCORRÊNCIA
	VALOR ORIGINAL
 (R$) 
	D/C

	31/03/2014
	      506,88 
	D

	31/03/2014
	   3.504,54 
	D

	09/04/2014
	      201,52 
	D

	16/04/2014
	   3.873,06 
	D

	13/05/2014
	      503,80 
	D

	30/05/2014
	   5.155,61 
	D

	02/06/2014
	   3.783,45 
	D

	06/06/2014
	      244,72 
	D

	04/07/2014
	   6.989,53 
	D

	04/07/2014
	      352,66 
	D

	31/07/2014
	   6.642,48 
	D

	01/08/2014
	      403,04 
	D

	09/09/2014
	      782,43 
	D

	09/09/2014
	 11.750,30 
	D

	02/10/2014
	 10.296,80 
	D

	03/10/2014
	   1.083,17 
	D

	03/11/2014
	 11.184,02 
	D

	03/11/2014
	   1.475,42 
	D

	28/11/2014
	 11.735,32 
	D

	28/11/2014
	      807,62 
	D

	14/01/2015
	 13.434,93 
	D

	14/01/2015
	      604,56 
	D

	09/02/2015
	 11.422,22 
	D

	10/02/2015
	      856,46 
	D

	03/03/2015
	   1.514,48 
	D

	04/03/2015
	 11.174,67 
	D

	02/04/2015
	        13,77 
	D

	02/04/2015
	      446,70 
	D

	02/04/2015
	 17.078,64 
	D

	02/04/2015
	   1.662,54 
	D

	05/05/2015
	      604,56 
	D

	05/05/2015
	   8.895,42 
	D

	28/11/2019
	   6.238,36 
	C

	27/01/2020
	      313,26 
	C

	26/02/2020
	      780,68 
	C

	26/03/2020
	   1.632,93 
	C

	30/04/2020
	      378,74 
	C

	28/05/2020
	   2.222,91 
	C

aplicar ao estabelecimento comercial Drogaria Lima Brito Ltda. (CNPJ 08.450.092/0002-02) , ao Sr. Ailton Meireles Junior (CPF XXX.344.076-XX) e ao Sr. Andre Luiz Maciel Carvalho (CPF XXX.440.866-XX) , individualmente, a multa prevista no art. 57 da Lei 8.443/1992 c/c o art. 267 do Regimento Interno, com a fixação do prazo de quinze dias, a contar das notificações, para comprovar, perante o Tribunal (art. 214, inciso III, alínea "a", do Regimento Interno) , o recolhimento das dívidas aos cofres do Tesouro Nacional, atualizadas monetariamente desde a data do Acórdão até a dos efetivos recolhimentos, se forem pagas após o vencimento, na forma da legislação em vigor;
autorizar, desde logo, nos termos do art. 28, inciso II, da Lei 8.443/1992, a cobrança judicial das dívidas, caso não atendidas as notificações;
autorizar, desde logo, e com fundamento no art. 26, da Lei 8.443/1992 c/c o art. 217, do Regimento Interno do TCU, caso seja do interesse dos responsáveis, o parcelamento das dívidas em até 36 parcelas, devendo incidir, sobre cada uma, os encargos legais devidos, sem prejuízo de alertá-los de que, caso optem por essa forma de pagamento, a falta de comprovação do recolhimento de qualquer parcela implicará o vencimento antecipado do saldo devedor, nos termos do art. 26, parágrafo único, e 59, da Lei 8.443/1992 c/c o art. 217, § 2º, do Regimento Interno do TCU;
enviar cópia do Acórdão que vier a ser prolatado à Procuradoria da República no Estado de Minas Gerais, nos termos do § 3º do art. 16 da Lei 8.443/1992, c/c o § 7º do art. 209 do Regimento Interno do TCU, para adoção das medidas cabíveis, e ao Fundo Nacional de Saúde e aos responsáveis, para ciência, e informar-lhes que a deliberação, acompanhada do Relatório e do Voto que a fundamenta, está disponível para a consulta no endereço www.tcu.gov.br/acordaos, além de esclarecer que, caso requerido, o TCU poderá fornecer sem custos as correspondentes cópias, de forma impressa;
 informar à Procuradoria da República no Estado de Minas Gerais que, nos termos do parágrafo único do art. 62 da Resolução TCU 259/2014, os procuradores e membros do Ministério Público credenciados nesta Corte podem acessar os presentes autos de forma eletrônica e automática, ressalvados apenas os casos de eventuais peças classificadas como sigilosas, as quais requerem solicitação formal."
É o relatório.

Altivo Bernardes de Abreu Oliveira (110033/OAB-MG) e Fernando Barbosa Satler (121.595/OAB-MG), representando Ailton Meireles Junior; Altivo Bernardes de Abreu Oliveira (110033/OAB-MG) e Fernando Barbosa Satler (121.595/OAB-MG), representando Andre Luiz Maciel Carvalho; Altivo Bernardes de Abreu Oliveira (110033/OAB-MG) e Fernando Barbosa Satler (121.595/OAB-MG), representando Drogaria Lima Brito Ltda.

Subprocurador-Geral Paulo Soares Bugarin.

TOMADA DE CONTAS ESPECIAL. PROGRAMA FARMÁCIA POPULAR DO BRASIL. IRREGULARIDADES NA GESTÃO DO PROGRAMA, COMETIDAS PELA EMPRESA CONVENIADA. CITAÇÃO DA EMPRESA E DOS SEUS SÓCIOS. ALEGAÇÕES DE DEFESA INSUFICIENTES PARA ELIDIR AS IRREGULARIDADES. CONTAS IRREGULARES. DÉBITO. MULTA.

TOMADA DE CONTAS ESPECIAL (TCE)

Secretaria de Controle Externo de Tomada de Contas Especial (SecexTCE).

Trago ao Colegiado Tomada de Contas Especial instaurada pelo Fundo Nacional de Saúde/Ministério da Saúde (FNS/MS) , em desfavor do estabelecimento comercial Drogaria Lima Brito Ltda., solidariamente com o Sr. Ailton Meireles Junior e o Sr. Andre Luiz Maciel Carvalho, em razão da aplicação irregular de recursos do Sistema Único de Saúde (SUS) no âmbito do Programa Farmácia Popular do Brasil - Aqui Tem Farmácia Popular (PFPB) , no período de 31/3/2014 a 5/5/2015, o que teria ocasionado um prejuízo de R$ 137.418,44, em valores históricos, aos cofres do FNS.
2.	A presente TCE originou-se de constatações do Departamento Nacional de Auditoria do SUS (Denasus) em auditoria realizada entre 5/12/2016 e 16/4/2017, com a finalidade de avaliar a execução do Programa Farmácia Popular do Brasil junto ao estabelecimento comercial Drogaria Lima Brito Ltda., com foco no cumprimento das normas estabelecidas pela Portaria GM/MS nº 971/2012, vigente de 15/5/2012 a 27/1/2016, que dispõe sobre o Programa Farmácia Popular do Brasil
3.	No âmbito do TCU, os responsáveis foram regularmente citados pelas irregularidades e condutas a seguir especificadas:
Ocorrência 1: registro de dispensação de medicamentos sem notas fiscais que comprovem a aquisição;
Condutas: não apresentar notas fiscais que comprovem a compra e a existência em estoque dos medicamentos dispensados;
Ocorrência 2: não apresentação de cópia do cupom fiscal, cupom vinculado e/ou receitas médicas solicitados;
Condutas: não apresentar as cópias do cupom fiscal, cupom vinculado e/ou receitas médicas solicitados, os quais servem para atestar a legalidade das dispensações realizadas.
	
4.	Devidamente citados, os responsáveis apresentaram alegações de defesa que foram adequadamente analisadas pela unidade técnica, que concluiu nos seguintes termos:
"72. Em face da análise promovida na seção "Exame Técnico", propõe-se rejeitar as alegações de defesa apresentadas pelo estabelecimento comercial Drogaria Lima Brito Ltda. (CNPJ 08.450.092/0002-02) , pelo Sr. Ailton Meireles Junior (CPF 042.344.076-40) e pelo Sr. Andre Luiz Maciel Carvalho (CPF 028.440.866-24) , uma vez que não foram suficientes para sanear as irregularidades a eles atribuídas.
73.	Conforme consulta ao SISGRU, foram constatadas as seguintes devoluções: R$ 6.238,36, em 28/11/2019 (peça 50, p. 6) ; R$ 313,26, em 27/01/2020; R$ 780,68 em 26/02/2020; R$ 1.632,93 em 26/03/2020; R$ 378,74, em 30/04/2020; e R$ 2.222,91 em 28/05/2020 (peça 60) , as quais serão lançadas em favor dos responsáveis.
74.	Por fim, inexistindo nos autos elementos que demonstrem a boa-fé dos responsáveis ou a ocorrência de outros excludentes de culpabilidade, conforme exposto na seção "Culpabilidade", devem suas contas ser, desde logo, julgadas irregulares, nos termos do art. 202, § 6º, do Regimento Interno/TCU, procedendo-se à sua condenação em débito e à aplicação da multa prevista no art. 57 da Lei 8.443/1992.."
5.	O Ministério Público junto ao TCU ratificou a instrução técnica.
6.	Feita essa breve contextualização passo a decidir.
7.	No mérito, acolho a íntegra da instrução da unidade técnica, ratificada pelo Ministério Público junto ao TCU, cujos fundamentos adoto como razões de decidir, sem prejuízo das breves considerações a seguir.
8.	Verifico da instrução técnica que as irregularidades estão adequadamente caracterizadas e representam substrato factual para o julgamento das contas dos responsáveis, porquanto não lograram comprovar a boa e regular atuação no âmbito do Programa Farmácia Popular do Brasil - Aqui Tem Farmácia Popular (PFPB) , no período de 31/3/2014 a 5/5/2015, o que ocasionou dano ao erário federal, nos termos especificados na instrução técnica. 
9.	Igualmente, concordo com a SecexTCE quando conclui que as alegações de defesa foram insuficientes para elidir as irregularidades apontadas, eis que os responsáveis não lograram justificar o registro de dispensação de medicamentos sem notas fiscais que comprovem a aquisição, bem como não apresentaram cópia do cupom fiscal, cupom vinculado e/ou receitas médicas solicitados pela auditoria, conforme análise realizada pela unidade instrutiva.
10.	Nessas circunstâncias, não havendo os responsáveis demonstrado a boa e regular gestão do Programa, devem assumir a responsabilidade pelo ressarcimento do dano verificado. 
11.	Assim, concordo com a unidade instrutiva quando atribui responsabilidade à Drogaria Lima Brito Ltda., solidariamente com os Srs. Ailton Meireles Junior e Andre Luiz Maciel Carvalho, sócios da referida empresa, uma vez que, conforme demonstra o exame técnico, consta da cláusula "V" da 3ª alteração do Contrato Social (peça 57, p. 19) que a administração da sociedade cabia a ambos os sócios, não procedendo, portanto, a alegação de defesa que tenta atribuir a administração exclusivamente ao sócio Andre Luiz Maciel Carvalho, aduzindo ser ele o único responsável nas decisões tomadas em relação ao PFPB.
12.	Ademais, a instrução técnica consignou os elementos necessários para  caracterizar as condutas dos responsáveis, o nexo de causalidade entre as respectivas condutas e as irregularidades geradoras do dano e restou configurada condutas ao menos culposa dos responsáveis pessoas físicas, extensível à pessoa jurídica conveniada, conforme resumido na peça instrutiva e reproduzido no relatório que antecede este voto. 
13.	Além disso, o valor do dano foi adequadamente quantificado, especificados os correspondentes valores nominais e as respectivas datas de ocorrência, com o abatimento dos valores eventualmente já ressarcidos, nos termos da legislação de regência, conforme expresso na instrução técnica que orientou a citação dos responsáveis (peças 76/78) , bem como na instrução de mérito. 
14.	Concordo, ainda, com o exame técnico quando aponta a não ocorrência da prescrição da pretensão punitiva do Tribunal no presente caso, em consonância com a jurisprudência desta Corte que estabelece o critério decenal para a ocorrência do instituto.
15.	De fato, este Tribunal pacificou a jurisprudência referente à prescrição da pretensão punitiva no âmbito do Acórdão 1441/2016-TCU-Plenário, a qual prevê que, para os fatos tidos como irregulares que ocorrerem na vigência do novo Código Civil, que entrou em vigor em 11/1/2003, a prescrição da pretensão punitiva do TCU subordina-se ao prazo geral de prescrição disposto naquele dispositivo legal (dez anos) , contado a partir da data da ocorrência da irregularidade e interrompido pelo ato que ordenar a citação, a audiência ou a oitiva da parte.
16.	No presente caso, as irregularidades ocorreram nos exercícios de 2014 a 2015, ocorrendo a interrupção do prazo prescricional, em 10/3/2021, em função do ato que determinou as citações (peça 76/78) , portanto há menos de 10 anos, não restando caracterizada a prescrição da pretensão punitiva.
17.	Em relação à prescrição da pretensão ressarcitória por parte do TCU, o entendimento que tenho adotado e levado aos colegiados desta Corte de Contas está alinhado à tese que esclarece que a recente decisão do STF, no âmbito do RE 636.886, alcança a etapa de cobrança do título extrajudicial constituído pelo Tribunal de Contas da União, e não altera o entendimento jurisprudencial do Tribunal sobre a imprescritibilidade das ações de ressarcimento do dano, fundado no art. 37, § 5º, da Constituição Federal.
18.	Ademais, resta isento de dúvidas que a jurisprudência consolidada deste Tribunal de Contas da União (TCU) se formou no sentido da imprescritibilidade das ações de ressarcimento ao erário, nos termos do Enunciado de Súmula 282, desta Corte, que reproduzo a seguir:
	 "Súmula 282 - As ações de ressarcimento movidas pelo Estado contra os agentes causadores de 	danos ao erário 	são imprescritíveis."
19.	De outra parte, e à semelhança dos outros julgadores deste TCU, não desconheço a recente decisão exarada pelo Supremo Tribunal Federal (STF) , prolatada no âmbito do Recurso Extraordinário (RE) 636.886/AL, por meio da qual foi fixado o seguinte enunciado para o Tema 899, de repercussão geral: "É prescritível a pretensão de ressarcimento ao erário fundada em decisão de Tribunal de Contas."
20.      No entanto, mesmo após o julgamento dos embargos de declaração, naquele feito, pelo STF, muitas dúvidas remanesceram sobre o tema, e apenas por decisão desta Corte de contas a jurisprudência vigente poderá ser alterada, com o esclarecimento de todas as questões atinentes à matéria.
             Ante todo o exposto, acatando os pareceres convergentes da unidade técnica e do MP/TCU, voto no sentido de que o Tribunal acolha a minuta de acórdão que ora submeto ao Colegiado.
TCU, Sala das Sessões Ministro Luciano Brandão Alves de Souza, em 19 de julho de 2022.
Ministro JOÃO AUGUSTO RIBEIRO NARDES
Relator